【裁判字號】    98,簡上,108
【裁判日期】    980805
【裁判案由】    返還票據
【裁判全文】
臺灣高雄地方法院民事判決             98年度簡上字第108號
上  訴  人  甲○○
訴訟代理人  乙○○
被上訴人    丙○○
上列當事人間請求不當得利事件，上訴人對於民國97年12月11日
本院97年度雄簡字第5577號第一審判決提起上訴，本院於民國98
年7 月22日言詞辯論終結，判決如下：
    主  文
上訴駁回。
第二審訴訟費用由上訴人負擔。
    事實及理由
一、上訴人主張：兩造原合夥經營高格創意有限公司（下稱高格
    公司），於民國96年5 月間，雙方協議拆夥，並於同年月18
    日達成協議，就應收貨款部分歸由上訴人所有，惟訴外人即
    高格公司業務人員陳百輝於96年6 月間收取廠商所簽發如附
    表所示之支票3 紙（下稱系爭支票）後，竟交由被上訴人保
    管，陳百輝並於96年6 月14日將上開情事發函通知上訴人；
    其後被上訴人向本院起訴請求上訴人返還合夥出資額（案號
    ：96年度審訴字第1340號），經雙方於97年2 月1 日成立訴
    訟上和解，並以和解筆錄（下稱系爭和解筆錄）為和解之依
    據，依和解內容第2 項「雙方同意如附件二所示之財產外，
    除存貨外，所有之財產歸被告（即本件上訴人）取得所有權
    」，系爭支票既為合夥財產之一部，依該項和解內容自應由
    上訴人取得，而第7 項「兩造其餘請求拋棄」僅指合夥財產
    以外之損害賠償請求均拋棄而言，惟被上訴人未將系爭支票
    返還上訴人並已提示兌現，爰依和解契約及民法第179 條第
    2 項，請求被上訴人給付被上訴人提領之款項及法定遲延利
    息等語，並聲明：被上訴人應給付上訴人380,000 元，及自
    起訴狀繕本送達之翌日起至清償日止，按週年利率百分之5
    計算之利息。
二、被上訴人則以：系爭支票雖為合夥財產之一部，但當初和解
    時並未將系爭支票寫入和解內容，系爭和解筆錄第2 項應指
    除存貨外，附件二所示財產均歸上訴人所有，其餘之部分依
    和解內容第7 項「兩造其餘請求拋棄」定之，上訴人已拋棄
    系爭支票之請求權，況上訴人前以同一事由向本院檢察署提
    起侵占告訴，業經檢察署檢察官不起訴處分，復經臺灣高等
    法院高雄分院檢察署駁回再議確定，不起訴處分書、駁回再
    議處分書內均載明「系爭支票雖未明載於和解內容，惟此部
    分由和解內容第7 點載明兩造其餘請求拋棄，是聲請人（即
    上訴人）對系爭支票應無權請求」，上訴人請求自無理由等
    語資為抗辯，並聲明：上訴人之訴駁回。
三、原審經審理結果，駁回上訴人全部請求。上訴人提起上訴，
    並於本院聲明：(一)原判決廢棄。(二)被上訴人應給付上訴人
    380,000 元，及自起訴狀繕本送達之翌日起至清償日止，按
    週年利率百分之5 計算之利息。被上訴人則聲明：上訴駁回
    。
四、兩造爭執及不爭執之事項：
  (一)不爭執事項：
  1.兩造因高格公司合夥事業剩餘財產分配一事，於97年2 月1
    日在本院成立訴訟上和解，和解內容如卷附之系爭和解筆錄
    所示。
  2.系爭支票為高格公司廠商所支付之貨款，為合夥財產之一部
    ，陳百輝收取後交由被告保管，被告並已提示兌現系爭支票
    。
  (二)爭執事項：
    本院96年度審訴字第1340號和解筆錄第2 項所載「所有之財
    產」是否包含系爭支票？
五、本院之判斷：
  (一)按解釋意思表示，應探求當事人之真意，不得拘泥於所用之
    辭句，民法第98條定有明文；又解釋當事人之契約，應以當
    事人立約當時之真意為準，而真意何在，又應以過去事實及
    其他一切證據資料為斷定之標準，不能拘泥文字致失真意，
    最高法院39年臺上字第1053號判例闡釋甚明。查本院96年度
    審訴字第1340號和解筆錄有附件2 紙，附件一係兩造清點存
    貨時製作之清單，附件二上方記載各項裝潢、家具等公司現
    場之生財設備，下方所記載存貨2,585,518 元為附件一存貨
    之價值總和，且前揭和解筆錄第一點載明「雙方同意就附件
    一所示之財產清點明細由雙方各取回一半」，第二點則為「
    雙方同意如附件二所示之財產外，除存貨外，所有之財產歸
    被告（即本件上訴人）取得所有權」等情，為兩造所不爭（
    見本院卷第39頁），並有和解筆錄在卷可稽（見原審卷第13
    頁以下），應堪認定。
  (二)上訴人雖主張和解筆錄第二點之真意，係指除附件一、二所
    示之財產外均歸其所有。然兩造合夥之公司除附件一所示之
    外，再無其他存貨，為上訴人所自承（見本院卷第40頁），
    若兩造之真意確如上訴人所主張，則因附件二之下方已記載
    存貨之數額，故附件二所示之財產已包含存貨在內，只需記
    載「除附件二所示之財產外」即可，似無重複記載「除存貨
    外」之必要，上訴人之主張已屬有疑。佐以證人即參與和解
    之律師郭憲文證稱：存貨是指附件一所示之物，這部分他們
    （即兩造當事人）有去現場清點過，當時和解時，就存貨部
    分原意是一人一半，當初原告有同意就130 萬部分先讓被告
    挑選，其餘生財器具和裝潢都歸上訴人所有，筆錄上記載的
    「如附件二所示財產外」，這個外字是多餘的，當初的意思
    是附件二所示的財產除存貨外，其餘財產歸上訴人所有。當
    時和解僅針對附件一、二部分，就其所知應該還有應收貨款
    的票據，但不知當初為何沒有拿出來談等語明確（見本院卷
    第52頁以下）。足見兩造於前開案件和解時，和解筆錄第二
    點之真意在於：附件二所示之財產除存貨外（即裝潢及生財
    器具部分）均歸上訴人所有。而系爭支票並非裝潢及生財器
    具，不在和解筆錄第二點約定由上訴人取得之財產內，上訴
    人主張依和解筆錄應由其取得系爭支票，自屬無據。
  (三)查前開和解筆錄第二點並未約定系爭支票歸上訴人所有，業
    如前述，又依和解筆錄第七點約定，兩造其餘之請求均拋棄
    ，而兩造當時業已知悉系爭支票之存在，有證人郭憲文之證
    詞可資佐證，兩造既未於和解筆錄中特別約定其歸屬，則對
    系爭支票之請求權依和解筆錄第七點之約定應已拋棄，自不
    得再對被上訴人請求返還。
六、綜上所述，上訴人依前開和解筆錄請求返還系爭票據，尚屬
    無據，原審駁回其在一審之訴，並無違誤，上訴意旨仍執前
    詞，指摘原審判決認事用法錯誤，為無理由，其上訴應予駁
    回。
七、本件事證已臻明確，兩造其餘攻擊防禦方法及舉證，本院審
    酌後認對於判決結果均無影響，不再逐一贅述，附此敘明。
八、據上論結，本件上訴為無理由，依民事訴訟法第436 條之1
    第3 項、第449 條第1 項、第78條，判決如主文。
中    華    民    國    98    年    8     月    5     日
                  民事第四庭  審判長法  官  林玉心
                                    法  官  楊淑珍
                                    法  官  王奕勛
正本係照原本作成。
本判決不得上訴。
中    華    民    國    98    年    8     月    5     日
                                     書記官  王資惠
＜附表＞
┌──┬──────┬─────┬────────┬──┐
│編號│ 發  票  日 │ 票面金額 │付  款  人      │備註│
│    │            │（新臺幣）│                │    │
├──┼──────┼─────┼────────┼──┤
│  1 │ 96年9月10日│180,000元 │高雄市第二信用合│    │
│    │            │          │作社明誠分社    │    │
├──┼──────┼─────┼────────┼──┤
│  2 │96年6月30日 │145,000元 │華南商業銀行    │    │
├──┼──────┼─────┼────────┼──┤
│  3 │96年6月7日  │ 55,000元 │路竹鄉農會      │    │
└──┴──────┴─────┴────────┴──┘


司法院資訊處製作；財團法人民間司法改革基金會備份。
